【裁判字號】    89,上易,762
【裁判日期】    900508
【裁判案由】    損害賠償
【裁判全文】
臺灣高等法院民事判決  八十九年度上易字第七六二號
    上  訴  人  鉅洋電子股份有限公司
    法定代理人  周建明
    上  訴  人  甲○○
    被 上訴 人  乙○○
    訴訟代理人  柯錫福
右當事人間損害賠償事件，上訴人對於中華民國八十九年十月十二日臺灣臺北地方法
院八十七年度訴字第二九七○號第一審判決各自提起上訴，本院判決如左：
    主      文
原判決關於(一)駁回鉅洋電子股份有限公司後開第二項之訴部分；(二)命上訴人甲○○給
付之金額超過新台幣參拾肆萬零捌佰參拾參元本息部分與該部分假執行之宣告，暨訴
訟費用之裁判均廢棄。
右開(一)廢棄部分，乙○○應給付鉅洋電子股份有限公司新台幣參拾肆萬零捌佰參拾參
元及自民國八十九年四月一日起，至清償日止，按年息百分之五計算之利息；其中甲
○○或乙○○任一人為給付時，他一人於該給付範圍內同免責任。
右開(二)廢棄部分，鉅洋電子股份有限公司在第一審之訴及假執行之聲請均駁回。
鉅洋電子股份有限公司及甲○○之其餘上訴均駁回。
第一、二審訴訟費用關於鉅洋電子股份有限公司上訴部分，由乙○○負擔九分之二，
餘由鉅洋電子股份有限公司負擔；關於甲○○上訴部分，由鉅洋電子股份有限公司負
擔三分之一，餘由甲○○負擔。
    事      實
甲、上訴人即被上訴人鉅洋電子股份有限公司（下稱鉅洋公司）方面：
一、聲明：
（一）關於上訴聲明部分：
    (一)原判決關於不利鉅洋公司部分廢棄。
    (二)右開廢棄部分，甲○○應再給付上訴人新台幣（下同）五十一萬一千二百五十
      元；乙○○應給付上訴人一百零二萬二千五百元及均自民國（下同）八十九年
      四月一日起，至清償日止，按年息百分之五計算之利息。其中任一人為給付時
      ，他一人於該給付範圍內同免責任（見本院卷二三頁背面、五五至五八頁、一
      四０頁）。
（二）關於答辯聲明部分：
      甲○○之上訴駁回。
二、陳述：與原判決記載相同，玆引用之。
三、證據：援用原審之立證方法。
乙、被上訴人即上訴人甲○○方面：
一、聲明：
（一）關於上訴聲明部分：
    (一)原判決關於不利甲○○部分廢棄。
    (二)右開廢棄部分，鉅洋公司在第一審之訴及假執行之聲請均駁回。
（二）關於答辯聲明部分：
      鉅洋公司之上訴駁回。
二、陳述：與原判決記載相同，玆引用之。
三、證據：援用原審之立證方法。
丙、被上訴人乙○○方面：
一、聲明：鉅洋公司之上訴駁回。
二、陳述：與原判決記載相同，玆引用之。
三、證據：援用原審之立證方法。
    理      由
一、本件鉅洋公司起訴主張：鉅洋公司委任甲○○處理該公司八十四年度之會計記帳
    事務，每月報酬四千餘元；另委任乙○○處理該公司八十四年度營利事業所得稅
    之查核簽證及結算申報事務，報酬五萬元。詎鉅洋公司竟於八十六年三月十九日
    遭財政部台北市國稅局以其辦理八十四年度營利事業所得稅結算申報，虛增營業
    成本五百十一萬二千七百零七元，致短報所得稅款，依所得稅法第一百十條第一
    項規定，核定應處罰鍰一百零二萬二千五百元，鉅洋公司已於八十九年四月一日
    繳納該罰鍰。甲○○為記帳專業人員，竟重複列報進貨成本，而乙○○則為會計
    師，亦未查覺該項錯誤，即予查核簽證，均未盡善良管理人之注意義務，依民法
    第五百四十四條規定，對於鉅洋公司因此所生之損害，應負賠償之責等情，爰依
    委任及不真正連帶債務之法律關係，求為命乙○○或甲○○給付鉅洋公司一百零
    二萬二千五百元及自八十九年四月一日起加付法定遲延利息；其中任一人為給付
    時，他一人於該給付範圍內同免責任之判決（原審判命甲○○應給付鉅洋公司五
    十一萬一千二百五十元本息；而駁回鉅洋公司其餘之請求。鉅洋公司及甲○○各
    就其敗訴部分提起上訴）。
    甲○○則以：甲○○係依據鉅洋公司所提供之進口報單、保稅工廠收據及商業發
    票等資料逐筆逐項記帳，並未重複列報進貨成本，且甲○○所作成之傳票及會計
    帳簿亦係經由鉅洋公司確認無訛後，始由鉅洋公司向稅捐稽徵機關申報繳納稅捐
    ，甲○○並無過失可言。況鉅洋公司既虛增成本五百十一萬二千七百零七元，則
    其實際存貨自必較諸帳面多出同額之貨物，而其營業利益亦必然虛增相同金額，
    鉅洋公司不難於實際存貨與帳面發生不符之情形下，發現其錯誤；再鉅洋公司嗣
    復於行政救濟程序中，怠為提供帳證，以供查核，致遭科處罰鍰，亦屬不可歸責
    於甲○○等語；而乙○○亦以：乙○○未受委任處理鉅洋公司之記帳事務，乙○
    ○僅受委任處理該公司八十四年度營利事業所得稅之查核簽證及結算申報事務，
    鉅洋公司是否重複列報進貨成本與乙○○無關等語，資為抗辯。
二、經查鉅洋公司主張甲○○係記帳人員，乙○○係會計師，伊委任甲○○處理伊公
    司八十四年度之會計記帳事務，每月報酬四千餘元；委任乙○○處理伊公司八十
    四年度營利事業所得稅之查核簽證及結算申報事務，報酬五萬元；伊於八十六年
    三月十九日遭財政部台北市國稅局以伊公司辦理八十四年度營利事業所得稅結算
    申報，虛增營業成本五百十一萬二千七百零七元，致短漏所得稅款，依所得稅法
    第一百十條第一項，核定應處罰鍰一百零二萬二千五百元，伊已於八十九年四月
    一日繳納該罰鍰之事實，業據其提出財政部台北國稅局處分書、財政部訴願決定
    書、行政法院八十八年度判字第四０五一號判決及違章案件罰鍰繳款書為證（見
    原審卷(一)七至九頁、原審卷(二)五二至五四、五八頁），且為甲○○、乙○○所不
    爭執，自堪信為真實。
三、鉅洋公司另主張甲○○、乙○○就前開重複列報進貨成本乙事，顯未盡善良管理
    人之注意義務，應有過失等語，雖為甲○○、乙○○所否認，並以前開情詞置辯
    ，惟查：
  (一)按受任人處理委任事務，應依委任人之指示，並與處理自己事務為同一之注意；
    其受有報酬者，應以善良管理人之注意為之，民法第五百三十五條定有明文。甲
    ○○、乙○○既均受有報酬，而分別受委任處理鉅洋公司八十四年度之會計記帳
    事務及營利事業所得稅之查核簽證暨結算申報事務，自應盡善良管理人之注意義
    務。
  (二)鉅洋公司主張甲○○所作成伊公司八十四年度之傳票及會計帳簿，重複列報進貨
    成本計五百十一萬二千七百零七元，計有：(1)鉅洋公司於八十四年五月十二日向
    訴外人台灣東電化股份有限公司（下稱東電化公司）進口磁鐵心一批，進口報單
    為CB/G2/84/061/00684，進口價格為五十四萬四千六百九十七元，該進口報單左
    下方記載商業發票號碼為00000-0000至00000-0000共六張，東電化公司另出具六
    張收據，分別載明其商業發票號碼為00000-0000、00000-0000、00000-0000、00
    000-0000、00000-0000、00000-0000，金額各為五萬六千五百元、五萬六千五百
    元、十一萬三千元、八萬九千零六十七元、十一萬三千元、十萬零七千元，二者
    為同一筆進貨成本，甲○○竟將之分別列成二筆進貨成本；(2)鉅洋公司於八十四
    年六月十三日向東電化公司進口磁鐵心一批，進口報單為CB/G2/84/0610/0830，
    進口價格為八十七萬三千零七十六元，該進口報單左下方記載商業發票號碼為00
    000-0000至00000-0000共三張，東電化公司另出具三張收據，分別載明其商業發
    票號碼為00000-0000、00000-0000、00000-0000，金額各為四十三萬五千六百四
    十元、二十三萬六千元、十八萬六千元，二者為同一筆進貨成本，甲○○竟將之
    分別列成二筆進貨成本；(3)鉅洋公司於八十四年九月十四日向東電化公司進口磁
    鐵心一批，進口報單為CB/G2/84/0610/1183，進口價格為一百七十六萬六千三百
    八十元，該進口報單左下方記載商業發票號碼為0000-0000至0000-0000共三張，
    東電化公司另出具收據三張，二者為同一筆進貨成本，甲○○竟將其中之0000-0
    000號商業發票，金額九十九萬二千元重複列計進貨成本；(4)鉅洋公司於八十四
    年十月十三日向東電化公司進口磁鐵心一批，進口報單為CB/G2/84/0610/382 ，
    進口價格為二百零一萬八千七百二十元，該進口單左下方記載商業發票號碼為00
    000-0000至00000-0000共三張，同一筆進口東電化公司另出具收據附發票三張，
    二者為同一筆進貨成本，甲○○竟將其中之00000-0000、00000-0000號商業發票
    ，金額各價為四十九萬六千元、七十四萬四千元重複列計進貨成本；(5)鉅洋公司
    於八十四年十一月十五日向東電化公司進口磁鐵心一批，進口報單為CB/G2/84/0
    61/01470，進口價格為一百五十一萬四千七百三十四元，該進口報單左下方記載
    商業發票號碼為00000-0000，東電化公司另出具收據附發票一張，金額為一百四
    十八萬八千元，二者為同一筆進貨成本，甲○○竟將之重複列計進貨成本之事實
    ，有各該會計憑證、統一發票、進口報單、八十四年度虛列進貨分析表及行政法
    院八十八年度判字第四０五一號判決可稽（見原審卷(一)一四二頁、卷(二)一六○頁
    、證物袋），即甲○○就上開傳票及會計帳簿之製作情形亦不爭執。各該進口報
    單既已詳細記載東電化公司就各該筆進口貨物所開立之商業發票號碼，甲○○如
    稍加注意即可看出各該進口報單與其上所記載之商業發票或東電化公司所另外開
    立之收據係屬同一筆進貨，詎甲○○竟疏未注意，致重複列報鉅洋公司之進貨成
    本，且其金額又鉅達五百十一萬二千七百零七元，顯未盡其善良管理人之注意義
    務，應有過失。
  (三)依會計師辦理所得稅查核簽證申報須知第十一條第三項關於損益科目銷貨成本之
    查核規定：「(二)各項進貨價額、數量應與有關帳簿、憑證、文據核對查證。進貨
    費用是否列為進貨成本，如有估計費用，應查明其金額是否正確」（見原審卷(一)
    三十頁）。乙○○既係會計師，為會計、稅務專業人員，自應就鉅洋公司所提供
    之各該傳票、會計帳簿及原始交易憑證予以核對查證，以免重複列報進貨成本，
    尚難徒憑審計準則公報第十四號第三條規定：「提供財務資訊之管理階層應負防
    止或發現舞弊或錯誤之責任」（見本院卷七八頁），即解免乙○○於查核簽証時
    所應盡善良管理人之注意義務。又縱如乙○○所抗辯伊係採抽查各項會計憑証方
    式執行查核工作，並編製查核工作底稿，惟乙○○既已自認其所抽查之範圍已查
    出前開部分進貨，有重複製作傳票列帳之錯誤（見本院卷一四二頁及外放之查核
    工作底稿），而各該進口報單左下方又記載有商業發票號碼，足供核對查証，倘
    乙○○於抽查時稍加注意查核，即可發現上開錯誤，因而更進一步仔細查核，必
    可發現前開他筆進貨之錯誤，詎乙○○竟疏未注意仔細查核甲○○所作成之前開
    傳票及會計帳簿有前述重複列報進貨成本之錯誤，且其金額又鉅達五百十一萬二
    千七百零七元，即予查核簽證，顯亦未盡其善良管理人之注意義務，亦有過失。
四、甲○○、乙○○分別受委任處理鉅洋公司八十四年度之會計記帳事務及營利事業
    所得稅之查核簽證暨結算申報事務，既均有前述重複列報進貨成本之過失，而鉅
    洋公司於結算申報八十四年度營利事業所得稅時，因此虛增營業成本五百十一萬
    二千七百零七元，致短報所得稅款，遭財政部台北市國稅局科處罰鍰一百零二萬
    二千五百元，二者間顯具有相當因果關係，依民法第五百四十四條規定，甲○○
    、乙○○對於鉅洋公司因此所生之損害，自應負賠償之責。惟按損害之發生或擴
    大，被害人與有過失者，法院得減輕賠償金額或免除之，民法第二百十七條亦定
    有明文；而此項規定之適用，原不以侵權行為之法定損害賠償請求權為限，即契
    約所定之損害賠償，除有反對之特約外，於計算賠償金額時亦難謂無其適用，惟
    應斟酌雙方原因力之強弱與過失之輕重，以為判斷之標準（參照最高法院五十四
    年台上字第二四三三號判例）。甲○○於作成前開傳票及會計帳簿後，即交還鉅
    洋公司之會計人員審核（參照商業會計法第三十五條規定），有點文清單可稽（
    見原審卷(一)九八頁），上開傳票及會計帳簿既有虛增進貨成本五百十一萬二千七
    百零七元，則鉅洋公司之實際存貨自必較諸帳面多出同額之貨物，而其營業利益
    亦必然虛增相同金額，鉅洋公司不難於實際存貨與帳面發生不符之情形下，發現
    其錯誤，竟疏未隨時查核其內容是否屬實（按：前開行政法院判決亦認定鉅洋公
    司有過失－見原審卷(二)五四頁），且其於嗣後之行政救濟程序中又怠為提供帳證
    ，以供查核（見原審卷(一)六九、七二頁），致遭科處罰鍰，而未避免損害之發生
    與擴大，鉅洋公司亦與有過失，爰於斟酌前開虛報之結果，僅鉅洋公司得以短繳
    稅款及兩造之前開過失情節後，認鉅洋公司應負三分之二之過失責任，甲○○或
    乙○○應同負三分之一之過失責任。準此，甲○○或乙○○僅須賠償鉅洋公司三
    十四萬零八百三十三元（元以下四捨五入），其中任一人為給付時，他一人於該
    給付範圍內同免責任。
五、綜上所述，鉅洋公司依據委任及不真正連帶債務之法律關係，請求乙○○或甲○
    ○應給付上訴人三十四萬零八百三十三元及自八十九年四月一日起算之法定遲延
    利息，其中任一人為給付時，他一人於該給付範圍內同免責任部分，自屬應予准
    許；至超過上開部分鉅洋公司之請求，即屬不應准許。原審就上開應予准許部分
    ，所為鉅洋公司敗訴之判決（就乙○○部分），自有未洽，鉅洋公司之上訴論旨
    指摘原判決此部分不當，求予廢棄改判，為有理由，所為甲○○敗訴之判決，並
    無不合，甲○○之上訴論旨指摘原判決此部分不當，求予廢棄改判，為無理由；
    就上開不應准許部分，所為鉅洋公司敗訴之判決，核無違誤，鉅洋公司之上訴論
    旨指摘原判決此部分不當，求予廢棄改判，為無理由，所為甲○○敗訴之判決，
    自有未合，甲○○之上訴論旨指摘原判決此部分不當，求予廢棄改判，為有理由
    。
六、至兩造其餘之攻擊或防禦方法及未經援用之証據，經本院斟酌後，認為均不足以
    影響本判決之結果，自無逐一詳予論駁之必要，併此敘明。
據上論結：本件鉅洋公司及甲○○之上訴均為一部有理由，一部無理由，依民事訴訟
法第四百五十條、第四百四十九條第一項、第七十九條但書，判決如主文。
中      華      民      國      九十    年      五      月      八      日
                               臺灣高等法院民事第十三庭
                                   審判長法  官  林  鄉  誠
                                         法  官  謝  碧  莉
                                         法  官  陳  駿  璧
右正本係照原本作成。
均不得上訴。
中      華      民      國     九十     年      五      月       九     日
                                         書記官  鄭  淑  昀


司法院資訊處製作；財團法人民間司法改革基金會備份。
